【裁判字號】    99,簡上,159
【裁判日期】    990819
【裁判案由】    確認本票債權不存在
【裁判全文】
臺灣高雄地方法院民事判決             99年度簡上字第159號
上  訴  人  乙○○
被上訴人    甲○○
上列當事人間確認本票債權不存在事件，上訴人對於民國99年3
月4 日本院98年度鳳簡字第727 號第一審判決提起上訴，本院於
99年8 月15日言詞辯論終結，判決如下：
    主  文
原判決關於駁回上訴人第一審之訴部分廢棄。
上開廢棄部分，確認被上訴人執有上訴人於民國九十七年七月八
日簽發，未載到期日，免除作成拒絕證書、票號TH000000
0號、面額新臺幣貳佰萬元之本票債權於新台幣柒拾伍萬元之範
圍內不存在。
第一（除確定部分外）、二審訴訟費用由被上訴人負擔。
    事實及理由
一、上訴人起訴主張：上訴人於民國96年9 月19日介紹訴外人劉
    安娣向被上訴人借款新臺幣（下同）200 萬元，由被上訴人
    匯款至劉安娣之帳戶，並按前3 個月每月4 分利、第4 個月
    起每月6 分利計算之利息。嗣因劉安娣資金週轉不靈，未能
    按時償還本金，被上訴人遂要求上訴人於97年7 月8 日簽發
    金額200 萬元之本票1 紙（下稱系爭本票）予被上訴人作為
    劉安娣借款之擔保，上訴人與被上訴人間實無任何借貸關係
    。嗣因被上訴人多次帶人至劉安娣住所討債，經劉安娣公公
    何財運出面會同被上訴人至高雄縣美濃鎮合和里里長李進貴
    辦公室達成和解，由何財運給付現金115 萬元，並承擔債務
    10萬元，何財運已清償劉安娣之前開債務，惟因當天上訴人
    並未在場，故被上訴人未歸還上訴人簽發之系爭本票，然系
    爭本票擔保之債務已清償完畢，系爭本票債權已不存在，爰
    提起本件訴訟等語。並於原審聲明：確認被上訴人所持有上
    訴人所簽發之系爭本票票據債權不存在。
二、被上訴人則以：上訴人與劉安娣一同前往被上訴人母親住處
    ，被上訴人先認識上訴人，當時並不認識劉安娣，被上訴人
    係借款給上訴人，是上訴人要求被上訴人將借款金額匯入劉
    安娣之帳戶，上訴人並開立200 萬元本票予被上訴人，作為
    借款之擔保。被上訴人從未以不法手段向上訴人或劉安娣討
    債，何財運雖代為清償110 萬元，惟扣除利息60萬元，僅清
    償本金50萬元，債務仍未清償完畢，被上訴人並未告知何財
    運剩餘債務就一筆勾銷，當時在場里長李進貴有提議開立清
    償證明，被上訴人亦表示反對等語置辯。並於原審聲明：上
    訴人之訴駁回。
三、原審經審理結果，確認被上訴人執有上訴人所簽發之系爭本
    票之債權於125 萬元之範圍內不存在，而駁回其餘之請求。
    上訴人就敗訴部分提起上訴，並於本院聲明：(一)原判決廢棄
    。(二)上開廢棄部分，確認被上訴人執有上訴人所簽發之系爭
    本票於75萬元之範圍內不存在。被上訴人則聲明：上訴駁回
    （被上訴人就其敗訴部分，則未據聲明不服，已告確定）。
四、得心證之理由
  (一)按稱本票者，謂發票人簽發一定之金額於指定之到期日，由
    自己無條件支付與受款人或執票人之票據，票據法第3 條定
    有明文。又本票係無因票據，依票據法第13條前段規定：票
    據債務人不得以自己與發票人或執票人之前手間所存抗辯之
    事由對抗執票人之反面解釋，上訴人得以原因關係事由對抗
    執票人之被上訴人（最高法院87年度台上字第1601號判決參
    照），而其中上訴人所得主張原因關係之抗辯係指足以影響
    票據權利義務之履行者，如原因關係之法律行為有無效、不
    存在或已消滅等情形。
  (二)上訴人主張系爭本票所擔保之債務係劉安娣向被上訴人之借
    款，並非上訴人向被上訴人借款，故主張無原因關係之抗辯
    ，並主張何財運已清償系爭本票所擔保之債務等語；被上訴
    人就此則辯稱係上訴人向伊借款，何財運雖給付115 萬元，
    並承擔債務10萬元，惟伊與何財運並無消滅全部債務之意思
    ，是本件所需審酌者乃系爭本票所擔保之借款債務係何人向
    被上訴人借款？及系爭本票所擔保之債務是否業已消滅？茲
    分述如下：
    1.被上訴人係借款200 萬元予劉安娣，而由上訴人簽發系爭
      本票以供擔保乙節，業據證人劉安娣於原審具結後證稱：
      「（問：認識被原告？）認識，我有跟他借過錢，跟他借
      過一次，是原告介紹的，借2 百萬元，我有拿到2 百萬元
      。是我跟被告借錢，是當面借錢。（問：原告在借款關係
      的地位？）她介紹我跟被告借錢，她自己有開票給被告，
      後來我向被告借錢來作的工地賣給原告，原告就向我承諾
      要承擔我對被告的債務。（問：實際上原告有無開票給被
      告？）我只跟被告借2 百萬元，但被告叫很多人開很多張
      本票給他，面額總共有1 千多萬元，裡面有包括原告開2
      百萬元，原告介紹的朋友謝宗明、吳錦富各開2 百萬元，
      我本身就開了好幾百萬元，被告也都沒有還我。第一次是
      開公司支票，因為退票，被告還我，我就再開一次公司支
      票給他，但這次被告沒有提示，第二次公司的支票我不記
      得被告有沒有還給我，但後來被告叫我開本票」等語綦詳
      （見原審卷第65頁），而劉安娣積欠前開債務，致精神狀
      況不佳，乃由其公公何財運代為償還系爭債務乙節，亦據
      何財運證述明確（詳後述），再參以被上訴人係將借款匯
      入劉安娣之帳戶，上訴人係在劉安娣未能依約清償本息時
      始依被上訴人之要求簽立系爭本票，顯見系爭本票所擔保
      之借款關係係成立在被上訴人與劉安娣之間，被上訴人辯
      稱係上訴人向伊借款，並不足採。
    2.系爭本票所擔保之借款債務是否消滅？
      何財運就系爭債務與被上訴人達成和解，由何財運給付現
      金115 萬元，並承擔債務10萬元，系爭債務已清償完畢乙
      節，業據證人李進貴於原審具結後證稱：「（問：有無看
      過陳燕琴？）沒有。（問：有無看過甲○○？）沒有印象
      。（問：你是否認識劉安娣？）她是美濃人，我里內的里
      民。（問：劉安娣有無曾經到你的里長辦公室和解過？）
      有。劉安娣的公公叫我去鍾紹和服務處和解，說有欠錢有
      本票，當場劉安娣的公公拿115 萬元現金給對方，對方是
      誰不記得，對方當場把本票撕掉，雙方沒有寫書面，我在
      當場作見證，我當場聽說利息4 分，後來說6 分，對方是
      誰我不記得，但是我看到人我會認識，是不是在場的被上
      訴人我沒有印象。對方有3 個人。（原告問：當初那個人
      說沒有欠他錢，所以把本票還給他？）把全部的錢還完，
      所以才本票當場撕掉。（被告問：當天你有看到撕本票？
      ）是。（被告問：你知不知道劉安娣欠那個人多少錢？）
      欠超過115 萬元，雙方磋商講好同意115 萬元還，所以本
      票才撕掉。」等語（見原審卷第35至36頁），及證人何財
      運於原審具結後證稱：「（問：你有無見過甲○○？）有
      ，在鍾紹和服務處見面，因為我媳婦劉安娣債務的問題，
      當天解決，當面一手交錢一手交借據一些資料。（問：當
      天有無見到陳燕琴？）她沒有去，我對陳燕琴不太有印象
      ，我年紀大有時記不太記得。（問：為何幫劉安娣還錢？
      ）因為她工廠經濟狀況出問題，她想不開跳海，被救起來
      ，之後精神狀況不好，所以我才幫她還款，因為這樣子很
      煩。（問：總共還多少錢？）現金115 萬元，還有10萬元
      沒有還款時間限制，當時我有跟他說10萬元在2 年以後再
      還他。（問：當初說全部債務欠多少錢？）我不知道多少
      錢，一開始說要還150 萬元，後來談到125 萬元，我當場
      付115 萬元，剩10萬元以後再還，我們沒有寫書面，跟被
      告一起去的，一位先生用火把那些資料燒掉。（原告問：
      當初還的現金是不是有說劉安娣之前有一位股東、二張權
      狀、本票給甲○○，把這筆錢當作全部都還給他清楚？）
      把那些東西都燒掉，當初劉安娣在場有看那些資料，看之
      後交給歐先生燒掉，我沒有看那些資料是什麼」等語綦詳
      （見原審卷第37至39頁）；核與證人劉安娣於原審具結後
      證稱：「（問：被告有去找何財運？）是。何財運給被告
      1 百多萬元，至於是110 或115 萬元我不知道，給錢時有
      說我欠的2 百萬元就當這樣還了。之前就已經陸續給被告
      利息將近百萬元，所以被告才說收了何財運的錢就當這樣
      還了。（問：既然當作債務全部清償，為何沒有把票拿回
      來？）因為當初開太多票，被告沒有還我，被告只有還一
      部分，沒有全部還，其中一張2 百萬元的還給我執行。（
      問：何財運在跟被告講的時候只有講妳的部分，有無講原
      告的債務部分？）我公公不認識原告，所以不可能講到原
      告的債務，我的工地賣給原告時合約都有寫清楚，本來2
      百萬元就要原告還給被告，但是原告也沒有完成工地，所
      以錢也沒有還給被告，所以被告才會到處要錢。（問：何
      財運還的錢就是原告答應妳要承擔的債務？）是，因為我
      總共只跟被告借2 百萬元而已。（問：何財運跟被告如何
      講債務，妳知不知道？）我不太知道何財運跟被告如何談
      。（問：妳確認被告有跟何財運講那筆錢妳的債務就算還
      了，這點是否妳確知的部分？）我確知的就是這樣。（問
      ：妳給被告的錢有無記錄？）起先票都有兌現，也有拿現
      金給被告，前3 個月是算4 分利即每月8 萬元，第4 個月
      開始以後算6 分利，每月即12萬元，我還被上訴人10或11
      個月，之後就還不起了」等語（見原審卷第65頁至67頁）
      ；綜觀證人李進貴、何財運、劉安娣前開證述內容，其等
      就何財運與被上訴人達成和解，而消滅劉安娣積欠被上訴
      人之全部債務之證述，相互符合，再參以李進貴係因里長
      身分而參與和解，與兩造並無特殊利害關係，衡情應無甘
      冒偽證之風險，為虛偽證述之理，是李進貴之證言應屬可
      信；且被上訴人亦自承劉安娣已返還借款50萬元等語（見
      原卷第14、15頁），則被上訴人為求順利自何財運獲得現
      金給付115 萬元，而為部分讓步（按被上訴人雖出借200
      萬元，惟預扣利息8 萬元，僅實際給付192 萬元，被上訴
      人復自承劉安娣已清償50萬，債權僅餘142 萬元），而與
      何財運達成和解，於何財運給付115 萬元，並由何財運承
      擔債務10萬元後，而合意消滅全部債務，債務金額與和解
      金額差距不大，被上訴人接受該和解方案，尚與常情相符
      ；再審酌倘被上訴人並無消滅全部債務之意思，被上訴人
      豈可能再與何財運約定由何財運承擔債務10萬元，何財運
      又豈可能願意另承擔10萬元債務之理，顯見，系爭本票所
      擔保之債務，因何財運與被上訴人達成和解，並因何財運
      給付被上訴人現金115 萬元及承擔債務10萬元，而消滅全
      部債務，堪以認定。
  (三)綜上所述，系爭本票所擔保之債務，因何財運與被上訴人達
    成和解，並因何財運給付被上訴人現金115 萬元，並由何財
    運承擔債務10萬元，而消滅全部債務，系爭本票所擔保之債
    務既已不存在，則上訴人請求確認被上訴人執有上訴人所簽
    發系爭本票之債權不存在，為有理由，應予准許。原審僅確
    認被上訴人執有上訴人所簽發之系爭本票債權於125 萬元之
    範圍內不存在，而駁回其餘之請求，自有未洽。上訴意旨就
    此部分指摘原判決不當，求予廢棄改判，為有理由，爰判決
    如主文第二項所示。
五、據上論結，本件上訴為有理由，依民事訴訟法第436 條之1
    第3 項、第450 條、第78條，判決如主文。
中    華    民    國    99    年    8     月    19    日
                  民事第三庭   審判長法  官  朱玲瑤
                                     法  官  李嘉益
                                     法  官  洪能超
以上正本證明與原本無異。
本判決不得上訴。
中    華    民    國    99    年    8     月    19    日
                                     書記官  火秋予

司法院資訊處製作；財團法人民間司法改革基金會備份。
